【裁判字號】    95,簡上,463
【裁判日期】    951020
【裁判案由】    洗錢防制法
【裁判全文】
臺灣板橋地方法院刑事判決             95年度簡上字第463號
公  訴  人  臺灣板橋地方法院檢察署檢察官
上  訴  人
即  被  告  甲○○
                    （現另案於臺灣臺北監獄執行中）
上列上訴人因洗錢防制法案件，不服本院95年度簡字第1513號，
中華民國95年6 月12日第一審判決（聲請簡易判決處刑案號：94
年度核退偵字第1234號、94年度偵字第16412 號），提起上訴，
本院管轄之第二審合議庭判決如下︰
    主  文
上訴駁回。
    事實及理由
一、本案經本院審理結果，認第一審以上訴人即被告甲○○所為
    係犯修正前刑法第56條、第30條第1 項、第339 條第1 項之
    連續幫助詐欺取財罪，累犯，判處有期徒刑五月，如易科罰
    金，以銀元三百元折算一日，其認事用法均無違誤，量刑亦
    屬妥當，應予維持，並引用第一審判決書記載之事實、證據
    及理由。
二、被告甲○○上訴意旨略以：伊所有中國信託商業銀行土城分
    行帳號000000000000號存款帳戶（下稱中國信託帳戶）、板
    信商業銀行埔墘分行帳號00000000000000號存款帳戶（下稱
    板信商銀帳戶）之存摺及金融卡係於民國93年10月5 日至15
    日間某日，在臺北縣板橋市○○路原宿百貨四樓「網路高手
    」網咖內所失竊，當時因伊另案遭通緝，故未至警局報案，
    伊並未將上開帳戶之存摺及金融卡提供他人使用云云。經查
    ：
  (一)被告於警詢中供稱上開中國信託帳戶之存摺、提款卡係於93
    年10月7 、8 日在臺北縣板橋市○○路一段「網路高手」網
    咖內遺失（參見94年度偵字第14265 號偵查卷第18頁），於
    偵查中則向檢察官供稱上開板信商銀帳戶部分係於94年間在
    臺北縣板橋市○○路不見，上開中國信託帳戶部分則如警詢
    中所述（參見94年度核退偵字第1234號偵查卷第27頁），於
    原審審理中則供稱：「辦好以後（指上開存款帳戶），不到
    兩個星期就遺失了，是在板橋市原宿百貨四樓的網咖遺失的
    ，當時是遺失一個手提袋，裡面有四本存摺，包括華南銀行
    、中國信託、板信、遠東國際商業銀行，提款卡也一起遺失
    。」（參見原審卷第18頁），其中關於板信商銀帳戶部分先
    稱係於94年間在板橋市○○路所遺失，嗣後又改稱係與上開
    中國信託帳戶之存摺、金融卡一併遺失，前後所供已有所不
    符。而關於當時遺失存摺之數量，於原審中稱共有四本，然
    證人丙○○於本院審理中稱係被告告知其存摺遺失，且當時
    約掉了五、六本存摺（參見本院95年10月4 日審判筆錄第4
    、8 頁），是關於所遺失存摺之數量，亦與證人丙○○所述
    有所出入。
  (二)證人丙○○於本院審理中雖先證稱被告確實有發生存摺不見
    之事，然除所證遺失存摺之數量與被告所述不符外，其先證
    稱「自己看到」被告包包內有五、六本存摺，後又稱係從監
    視器裡看到，經本院追問究竟如何得知時，即改稱關於存摺
    遺失此事，僅係被告告訴伊，伊並未看到，當天僅有看到被
    告帶手機及MP3 隨身聽而已等語（參見本院上開審判筆錄第
    3 至8 頁）。又關於遺失的時間部分，證人丙○○稱遺失當
    天都和被告在一起，到了晚上的時候，被告告訴伊東西不見
    了等語（參見上開審判筆錄第8 頁），然一開始被告詰問證
    人丙○○時，係問：「你是否知道我『隔天早上』我東西有
    不見了的事情？」，證人丙○○回答：「知道」（參見上開
    審判筆錄第3 頁），按若被告與證人丙○○整天在一起，二
    人間又為男女朋友關係，被告發現東西遺失後自然會立即告
    訴證人丙○○，詎被告稱係於隔天早上東西才不見，證人丙○○確稱係於當日晚上東西不見，兩人所述亦不相符。是證
    人丙○○既未見到被告存摺不見之事，僅係由被告所轉知，
    所述亦與被告多所不符，其於本院審理中所為之證述，自難
    認被告上開存摺確實於當時所遺失。另證人乙○○雖稱被告
    當時東西曾遭人竊取，有找到竊嫌，然亦證稱伊沒有見過被
    告之存摺，也沒有見過該名竊嫌，此事均係被告事後所告知
    等語（參見上開審判筆錄第14頁），是其既未親眼目睹被告
    遭竊或尋獲竊嫌之過程，其所述顯亦難為有利於被告之認定
    。換言之，縱使被告該段期間確曾於上開網咖遭人竊取包包
    ，然除手機及MP3 隨身聽外，並無法認定被告上開中國信託
    、板信商銀帳戶之存摺、金融卡同時遭人竊走。
  (三)按自金融卡及自動櫃員機普及後，因存摺體積較大不易攜帶
    ，故一般人平日多僅隨身攜帶金融卡以供小額提款或轉帳之
    用，在存款或大額提款、轉帳等其他用途時，方會攜帶存摺
    出門，此為眾所皆知之社會常情。依卷附被告上開中國信託
    帳戶歷史交易查詢報表所載（參見94年度核退偵字第1234號
    偵查卷第52頁），該帳戶自93年9 月29日開戶後迄至同年10
    月8 日被害人丁○○遭詐騙匯款時止，除開戶時係以現金存
    入新臺幣（下同）10,000元，旋即於當日以金融卡領走外，
    其他於同年10月4 日至7 日均係以電匯及轉帳存款方式存入
    金錢（同年9 月30日至10月3 日間無交易紀錄），且均於當
    日以金融卡方式提領一空，93年9 月29日之存款餘額為零元
    ，同年10月4 日至7 日之存款餘額則依序為94元、188 元、
    238 元及352 元，同年10月8 日當天在被害人丁○○匯款前
    之存款餘額為386 元。而被告上開板信商銀帳戶則係於93年
    10月8 日方以現金存入100 元之方式新開戶，迄至同年10月
    19日被害人戊○○遭詐騙匯款前，亦均係以跨行轉帳方式存
    款、以金融卡跨行提領之方式提款，有被告上開板信商銀帳
    戶交易明細表一份在卷可按（參見94年度偵字第16412 號卷
    第70頁）。是由上開帳戶之使用情形觀之，被告平日並未使
    用上開帳戶之存摺，僅利用金融卡分批提款，實難想像其有
    何必要隨身攜帶存摺，甚且如其所述，隨身攜帶多達四本存
    摺，顯與常情有違。
  (四)況且被害人丁○○係於93年10月7 日為人詐騙，並於同年月
    8 日親自至郵局匯款至被告上開中國信託之帳戶，顯然該詐
    騙集團至遲於93年10月7 日以前，即已取得被告上開中國信
    託之帳戶，然被告上開板信商銀之帳戶係於93年10月8 日才
    開戶，業如前述，是被告上開中國信託、板信商銀帳戶之存
    摺、金融卡絕不可能同時遭竊，亦可徵被告上開所辯，顯非
    可採。又被告稱其上開帳戶存摺失竊後並未報案，亦未掛失
    ，而未報案之原因係因當時另案遭通緝云云，然查被告自93
    年7 月17日出監後，係於94年1 月4 日才因竊盜案件遭臺灣
    臺北地方法院檢察署檢察官通緝，有臺灣高等法院通緝記錄
    表一份在卷可按，亦即其存摺失竊時根本未被通緝，其此部
    分所辯，亦屬臨訟牽強杜撰，自非可採。按被告若果如其所
    述，與常人不同，會將體積較大、平日又用不到之存摺至少
    四本之多隨身攜帶，理應十分重視其存摺，詎其遭竊後，竟
    然未去報案，亦未掛失，自令人難以採信。
  (五)此外，被告自93年7 月17日出監後，於93年9 月27日至華僑
    商業銀行板橋分行開立存款帳戶，於93年9 月29日至上開中
    國信託土城分行、誠泰商業銀行土城分行、遠東國際商業銀
    行南雅分行、萬泰商業銀行土城分行、富邦商業銀行（現臺
    北富邦銀行）、臺灣中小企業銀行土城分行、玉山商業銀行
    土城分行開立存款帳戶、93年9 月30日至臺灣銀行板橋分行
    開立存款帳戶、於93年10月4 日至日盛國際商業銀行板橋分
    行、華南商業銀行板新分行開立存款帳戶、於93年10月6 日
    至臺北銀行（現臺北富邦銀行）、合作金庫銀行板橋分行開
    立存款帳戶，於93年10月8 日上開板信商銀埔墘分行、大眾
    商業銀行板橋分行、台新國際商業銀行埔墘分行開立存款帳
    戶，於93年10月12日至第一商業銀行華江分行開立存款帳戶
    ，有各該銀行函文及所附開戶資料、交易資料附卷可稽。按
    被告於半個月內即開立多達十七家金融機構之存款帳戶，特
    別是93年9 月29日當天開立多達七家銀行存款帳戶，實屬罕
    見。被告雖於本院準備程序中稱係因擔任臨時工需轉帳用，
    然其於本院95年10月4 日審理中稱93年9 月底至10月初在板
    橋市遠東百貨工作，亦在板橋市之夜市內賣手機等語（參見
    上開審判筆錄第11頁），證人即被告女友丙○○於本院審理
    中亦證稱被告當時係在從事手機行業等語（參見上開審判筆
    錄第5 頁），均非被告先前所辯稱之臨時工。縱使被告曾擔
    任臨時工，然一般臨時工多係支領現金，若如被告及證人乙○○所述有時會開立支票，亦僅需開立一家銀行存款帳戶供
    存入兌領即可，甚少有需開立薪資帳戶才能轉帳者，被告怎
    麼可能於半個月內擔任十七件均需開立薪資轉帳帳戶之臨時
    工，且所需開立薪資帳戶之銀行均各不相同？其中93年9 月
    29日當天即開立多達七家銀行帳戶，豈非先前被告同時找到
    七件臨時工作，而其又如何分身有術同時至七處工作？是被
    告此部分所辯亦非可採，其無正當目的即於短時間內開立多
    達十七家之銀行存款帳戶，堪以認定。
  (六)綜合上情觀之，被告隨身攜帶存摺及失竊後未報案亦未掛失
    之處理情形與常情不符，且對其存摺失竊之情形前後供述所
    有出入，與證人褚惠如所證亦不相符，而依其開立上開板信
    商銀帳戶之時間及被害人丁○○遭詐騙匯款之時間比對後，
    可知其上開中國信託帳戶及板信商銀帳戶存摺、金融卡不可
    能如其所述係同時失竊，是被告辯稱上開二家銀行帳戶之存
    摺、提款卡係遭人竊走乙節，顯非可採。而被告無正當目的
    即於半個月內即開立多達十七家金融機構帳戶，且未對上開
    帳戶掛失，亦可徵其開立上開帳戶之目的，即在於交付他人
    使用，至為灼然。
  (七)按在郵局或銀行等金融機構開設存款帳戶，原係針對個人社
    會信用而予以資金流通，具有強烈之屬人性，而金融帳戶為
    個人理財之工具，於郵局或銀行等金融機構申請開設存款帳
    戶並無任何特殊之資格限制，一般民眾皆可利用存入最低開
    戶金額之方式，任意在銀行或郵局等金融機構申請開設存款
    帳戶，且一人並可於不同之金融機構申請多數之存款帳戶使
    用，尚無任何困難，此乃眾所周知之事實，被告於為本案行
    為時為已年滿二十歲之成年人，顯屬有一般社會經驗之人，
    對此應有所認知。是依一般人之社會生活經驗，若見他人不
    以自己名義申請帳戶，反而向人收集存款帳戶為不明用途使
    用或流通，衡情對於該等帳戶可能供作不法目的使用，當有
    合理之預見。況且利用他人帳戶從事詐欺取財等犯罪，早為
    大眾傳播媒體廣為報導，被告為有社會經驗之成年人，應可
    預見交付其名義之帳戶存摺及金融卡等物件予不相識之人流
    通，有幫助從事詐欺取財等犯罪之可能，但仍將其上開帳戶
    之存摺、金融卡等物件交付他人使用，以致自己完全無法了
    解、控制該帳戶物件之使用方法及流向，則被告應具有縱有
    人利用該等金融帳戶實施詐欺取財或其他犯罪之用，亦不違
    背其本意之幫助意思甚明。據此，本案事證明確，被告犯行
    堪予認定。
  (八)被告雖請求查出實際詐騙者及領款者對質，惟一般詐欺集團
    多係透過各種管道直接、間接收集人頭帳戶，且集團內分工
    縝密，實際對被害人詐騙者及至自動櫃員機提款者未必即為
    負責收集帳戶者，是該詐欺集團之成員縱使證稱並非直接自
    被告處取得上開銀行帳戶之存摺、金融卡，亦不足為有利於
    被告之認定。而關於調閱上開網咖監視器畫面證明被告包包
    曾在該網咖店內失竊部分，本院前已詳述被告上開二家銀行
    帳戶之存摺、金融卡不可能同時失竊，及被告所辯不可採信
    之理由，並敘明縱使被告之包包確曾於該段時間內在上開網
    咖店內失竊，亦無法認定其上開二家銀行帳戶之存摺係於該
    次同時遭竊之理由，況本案發生迄至本院審理時已相隔近二
    年，早已逾一般商家監視器錄影畫面之時間，是此部分之證
    據亦無調查之必要，附此敘明。
三、論罪科刑部分：
  (一)被告行為後，前於94年2 月2 日修正公布之刑法，已自95年
    7 月1 日起施行，另刑法施行法亦於95年6 月14日增訂該法
    第1 條之1 規定，並自95年7 月1 日施行。其中修正後刑法
    第2 條之規定，乃係關於新舊法比較適用之準據法，其本身
    無關行為可罰性要件之變更，故於95年7 月1 日刑法修正施
    行後，如有涉及比較新舊法之問題，即應逕依修正後刑法第
    2 條第1 項規定，為「從舊從輕」之比較（最高法院95年度
    第8 次刑事庭會議決議意旨參照）。經查：
  刑法第339 條第1 項詐欺取財罪之規定雖未修正，然於上開
    刑法及其施行法修正施行前，依罰金罰鍰提高標準條例第1
    條前段之規定，刑法第339 條第1 項所定得併科之罰金部分
    法定刑度「銀元一千元以下」，係提高為銀元一萬元即新臺
    幣三萬元以下，最低刑度則依修正前刑法第33條第5 款規定
    ，應提高為銀元十元即新臺幣三十元以上。嗣因刑法施行法
    第1 之1 條已增訂：「中華民國94年1 月7 日刑法修正施行
    後，刑法分則所定罰金之貨幣單位為新臺幣；94年1 月7 日
    刑法修正時，刑法分則編未修正之條文定有罰金者，自94年
    1 月7 日刑法修正施行後，就其所定數額提高為三十倍，但
    72年6 月26日至94年1 月7 日新增或修正之條文，就其所定
    數額提高為三倍。」，而此規定因屬前揭罰金罰鍰提高標準
    條例第一條但書所稱之「法律已依一定比率規定罰金或罰鍰
    之數額或倍數」，自應優先適用；又修正後刑法第33條第5
    款亦已將罰金刑調整為新臺幣一千元以上，以百元計算，故
    依前述標準換算，刑法第339 條第1 項得併科罰金之刑度於
    刑法及其施行法修正後已變更為「新臺幣三萬元以下，新臺
    幣一千元以上」，是比較修正前後刑度結果，應以修正前之
    規定對被告較為有利。
  修正後刑法第56條規定，業已刪除連續犯之規定。故連續數
    行為而犯同一罪名，依修正前刑法第56條規定，應以一罪論
    ，但得加重其刑；而依修正後規定，則已無連續犯可資適用
    ，即應將各次犯行以數罪併合處罰，是以適用修正前關於連
    續犯之規定，對被告自係較為有利。
  修正後刑法第47條、第49條關於累犯之規定，乃以出於故意
    再犯有期徒刑以上之罪者為限，並增訂強制工作免其執行或
    執行完畢後，五年內故意再犯有期徒刑以上之罪者，以累犯
    論之規定（擬制累犯），且刪除「依軍法」受裁判者，不適
    用累犯之規定，以求司法與軍法一致。是以修正後之累犯範
    圍已分別有所減縮及擴張，當屬科刑規範事項之變更，自應
    比較新舊法。而本件被告係故意再犯本罪，不論依修正前後
    之刑法第47條規定，均應成立累犯，故修正後之刑法第47條
    並非較有利於被告。
  修正後刑法第41條第1 項前段有關易科罰金折算標準之規定
    為：「犯最重本刑為五年以下有期徒刑以下之刑之罪，而受
    六個月以下有期徒刑或拘役之宣告者，得以新臺幣一千元、
    二千元或三千元折算一日，易科罰金。」，而修正前同條項
    就易科罰金之折算標準係規定：「得以一元以上三元以下折
    算一日，易科罰金」，再依修正前罰金罰鍰提高標準條例第
    2 條（現已刪除）之規定，就其原定數額提高為一百倍折算
    一日，即係以銀元一百元、二百元、三百元折算一日，折算
    為新臺幣幣值後，則為以新臺幣三百元、六百元、九百元折
    算一日，是比較修正前後之易科罰金折算標準，自以行為時
    即修正前之規定，較有利於被告。
  本案經綜合比較前述各項法律變更之結果後，修正後之法律
    規定並未對被告更為有利，依據刑法第2 條第1 項前段，應
    一體適用修正前刑法相關規定及罰金罰鍰提高標準條例第1
    條前段、修正前該條例第2 條之規定。
  至被告行為後刑法第30條關於幫助犯之規定雖亦已修正施行
    ，然僅不過係將原易引起誤解之「從犯」二字在文字上修正
    為「幫助犯」，且將原實務及學說多數見解就幫助犯之成立
    所採取之「限制從屬性」理論予以明文化（參見該條修正理
    由），尚不涉及罪刑實質內容之更易，即非屬刑罰法律之變
    更，自不生新舊法比較之問題。
  另前揭刑法修正施行後，依刑法第2 條第1 項前段規定係以
    適用行為時法為原則，故原判決雖未及比較適用，然上訴本
    院後，經比較新舊法，行為後之法律並非較有利於行為人，
    仍應適用行為時法，則原判決適用行為時法即無不當，自不
    構成撤銷之事由，附此敘明。
  (二)按刑法上之幫助犯，係對於犯罪與正犯有共同之認識，而以
    幫助之意思，對於正犯資以助力，而未參與實施犯罪之行為
    者而言（最高法院75年度臺上字第1509號、88年度臺上字第
    1270號判決要旨參照）。如未參與實施犯罪構成要件之行為
    ，且係出於幫助之意思提供助力，即屬幫助犯，而非共同正
    犯。查被告將其所有之上開二家銀行帳戶之存摺、金融卡及
    提款密碼提供予某真實姓名年籍不詳之成年人，再由該成年
    人所屬詐欺集團之成年成員基於不法所有之意圖，對被害人
    丁○○、戊○○施以詐術，致使丁○○、戊○○陷於錯誤，
    將款項轉入被告所提供之上開帳戶內，是被告所為係參與詐
    欺取財罪構成要件以外之行為，且在無證據證明被告係以正
    犯而非以幫助犯之犯意參與犯罪之情形下，應認其所為係幫
    助犯而非正犯行為。故核被告所為，係犯修正前刑法第30條
    第1 項前段、第339 條第1 項之幫助詐欺取財罪。其係基於
    幫助之犯意而為非屬詐欺取財犯行之構成要件行為，為幫助
    犯，爰依修正前刑法第30條第2 項之規定，按正犯之刑減輕
    之。又被告開立上開板信銀行帳戶係在該詐欺集團取得被告
    上開中國信託帳戶之存摺、金融卡後，業如前述，是被告顯
    係先後二次為提供上開帳戶存摺、金融卡之幫助詐欺行為，
    其先後二次幫助詐欺犯行，時間緊接、方法相同，所犯為構
    成要件相同之罪名，顯係基於概括犯意反覆為之，為連續犯
    ，應依修正前刑法第56條之規定論以一罪並加重其刑。
  (三)被告前於91年間因妨害自由案件，經本院以90年度訴緝字第
    158 號刑事判決判處有期徒刑四月確定，並與前案假釋撤銷
    後之殘刑有期徒刑二年八月又十七日接續執行，嗣於93年7
    月16日縮刑期滿執行完畢乙節，有臺灣高等法院被告前案紀
    錄表一份在卷可按，其受有期徒刑執行完畢後五年內，故意
    再犯本件有期徒刑以上之罪，為累犯，應依修正前刑法第47
    條規定加重其刑，並與上開連續犯之加重遞加重之。又被告
    同時有加重及減輕其刑之事由，應依法先加後減之。
四、原審以被告犯行明確，依刑事訴訟法第449 條第1 項前段、
    第3 項，刑法第339 條第1 項、修正前刑法第56條、第30條
    第1 項、第47條、第41條第1 項前段，罰金罰鍰提高標準條
    例第1 條前段、修正前罰金罰鍰提高標準條例第2 條，判處
    有期徒刑五月，如易科罰金，以銀元三百元折算一日，其認
    事用法均無違誤，量刑亦屬妥當，應予維持，上訴意旨所執
    之前開理由，尚無足採，業如前述，其上訴為無理由，應予
    駁回。
據上論斷，應依刑事訴訟法第455 條之1 第3 項、第368 條、第
373 條，刑法第2 條第1 項前段，判決如主文。
本案經檢察官吳宗光到庭執行職務。
中    華    民    國    95    年    10    月    20    日
                  刑事第十七庭  審判長法  官 李幼妃
                                      法  官 鄭燕璘
                                      法  官 張紹省
以上正本證明與原本無異。
本件不得上訴。
                                      書記官 周雅玲
中    華    民    國    95    年    10    月    27    日
附錄本案論罪科刑法條全文：
中華民國刑法第339條
意圖為自己或第三人不法之所有，以詐術使人將本人或第三人之
物交付者，處五年以下有期徒刑、拘役或科或併科一千元以下罰
金。
以前項方法得財產上不法之利益或使第三人得之者，亦同。
前二項之未遂犯罰之。


司法院資訊處製作；財團法人民間司法改革基金會備份。
